【裁判字號】    98,裁,3080
【裁判日期】    981210
【裁判案由】    有關土地事務
【裁判全文】
最  高  行  政  法  院  裁  定
                                      98年度裁字第3080號
抗  告  人  甲○○
上列抗告人因與相對人高雄市政府地政處間有關土地事務事件，
對於中華民國98年8月5日高雄高等行政法院98年度訴字第212號
裁定，提起抗告，本院裁定如下︰
    主  文
抗告駁回。
抗告訴訟費用由抗告人負擔。
    理  由
一、按抗告法院認抗告為不合法或無理由者，應為駁回抗告之裁
    定。
二、原裁定以：本件坐落高雄市○○區○○段5小段1-12、1-1及
    1-18地號土地（重測後改編為旗津段21、22及25地號），其
    中旗後段5小段1-18地號土地為抗告人所有，同小段1-1地號
    土地為抗告人與訴外人洪天吉、林福山及孫山雄所共有，抗
    告人應有部分為八分之一，同小段1-12地號土地為訴外人孫
    山雄所有。上開土地於民國72年間經相對人辦理地籍圖重測
    之地籍調查指界時，因與鄰地同小段1-21、12地號土地（重
    測後改編為旗津段26、31地號）之所有權人指界不一致，而
    生糾紛，雙方嗣於72年6月27日經高雄市旗津區地籍圖重測
    界址糾紛協調會議（下稱系爭重測界址糾紛協調會議）協調
    成立，相對人所屬前土地測量大隊乃據以辦理戶地測量完成
    後，由高雄市政府以72年11月2日高市府地1字第30647號公
    告重測成果30日（自72年11月6日起至同年12月6日），並由
    相對人以72年11月4日72高市地政測字第14588號函將重測成
    果通知土地所有權人，於公告期間系爭土地所有權人對重測
    成果均無異議，而告確定在案，相對人乃據以辦理土地標示
    變更登記完竣。該重測完成後，旗津段21地號土地（即重測
    前旗後段5小段1-12地號）所有權人孫山雄於75年6月18日以
    買賣為由，將之移轉登記予抗告人；又旗津段22地號土地（
    即重測前旗後段5小段1-1地號）之共有人亦於同日同意分割
    成旗津段22、22-1及22-2地號等3筆土地，其中旗津段22-2
    地號土地由抗告人單獨取得所有權。嗣抗告人自74年起，多
    次主張重測後之新地籍圖界線與地籍調查表指界位置不符，
    亦與重測前舊地籍圖界線不符，係因相對人測量錯誤所致，
    分別向相對人及相關行政及司法機關陳情、訴願、提起民事
    、刑事及行政訴訟，惟均遭駁回。抗告人又於97年3月6日提
    出申請書（下稱97年3月6日申請書）主張，其72年間辦理上
    開土地之地籍圖重測有誤，致其重測後上開旗津段22-2地號
    土地法定空地面積減少4.807平方公尺，而該土地上原有之
    合法房屋變成為違章建築，故請求相對人返還其該法定空地
    面積6.2688平方公尺等語。相對人以97年3月11日高市地政2
    字第0970003000號函復（下稱97年3月11日覆函）抗告人略
    以：「……說明：……二、有關台端所有本市○○段22之2
    地號土地重測後法定空地面積減少乙事，本處已依台端96年
    5月28日致市長申請書函復台端在案（文號：本處96年5月23
    日高市地政2字第0960007172號函）。三、台端自74年起向
    行政機關陳情、訴願、再訴願、行政訴訟及向司法機關訴訟
    （20次）迄今近23年，均經各受理行政機關解說函復及司法
    機關判決駁回，依行政程序法第173條……，故日後台端對
    本案以同一事由再陳情時，依上開規定得不予處理。」等語
    。抗告人仍不服，提起訴願，遭訴願決定不受理，抗告人遂
    提起本件行政訴訟。查，抗告人97年3月6日申請書之意旨，
    係請求相對人作成返還其該法定空地面積4.807平方公尺之
    事實行為，而非請求相對人作成其他之行政處分，故相對人
    縱以97年3月11日覆函予以拒絕，因該覆函並不具有法效性
    ，亦非行政處分。故訴願決定以其非行政處分，從程序上決
    定不受理，並無不合。抗告人復對之提起本件行政訴訟，訴
    請撤銷訴願決定及97年3月11日覆函，係屬不備起訴要件而
    不合法，應予駁回。
三、抗告意旨略謂：抗告人於原審所提之行政訴訟補充理由（四
    ）所載，內政部77年1月20日台內地字第650201號函訂頒之
    「土地法第46條之1至46條之3執行要點」之第28點前段規定
    「土地標示變更登記完竣後，發現原測量錯誤者，得依土地
    法第69條及土地登記規則第121條辦理更正登記，並通知土
    地所有權人及他項權利人。」又參內政部68年3月26日台內
    地字第10876號函釋「公告期滿無異議，即為確定。係指重
    測作業過程無錯誤者而言。」又測量錯誤經查明，純係技術
    性引起者，地政事務所得依法逕行更正為同法第232條所明
    定；相對人以協調方式作業，為違法無效，於收到抗告人申
    請法定空地減少返還時，就應依法定空地之相關法令規定，
    負有塗銷之義務，本案自屬「促使相對人作成其他之行政處
    分」無誤。依司法院釋字第423號解釋可知，凡人民對於行
    政處分認定違法或不當，致損害其權利或利益者，均得依法
    提起訴願及行政訴訟；抗告人向相對人訴請返還減少之法定
    空地，惟相對人竟拒絕返還，已足使抗告人權利或利益受有
    損失，則抗告人據以提起訴訟，自屬合法，原裁定未依法定
    空地分割辦法認定審判，即贊同相對人答辯依72年6月27日
    雙方協調結果不一致之第1條主文牆壁外22公分位置，為合
    法裁定依據，已屬違背法令及理由矛盾等語。
四、本院按：「原告之訴，有左列各款情形之一者，行政法院應
    以裁定駁回之。…十、起訴不合程式或不備其他要件者。」
    行政訴訟法第107條第1項第10款所明定。再同法第4條第1項
    ：「人民因中央或地方機關之違法行政處分，認為損害其權
    利或法律上之利益，經依訴願法提起訴願而不服其決定，或
    提起訴願逾3個月不為決定，或延長訴願決定期間逾2個月不
    為決定者，得向高等行政法院提起撤銷訴訟。」是以提起撤
    銷訴訟，以有行政處分之存在為前提。而所謂「行政處分」
    ，依訴願法第3條第1項及行政程序法第92條第1項規定，係
    指中央或地方行政機關就公法上具體事件所為之決定或其他
    公權力措施而對外直接發生法律效果之單方行政行為而言。
    抗告人前曾於94年7月11日向相對人提出申請書，以房屋側
    面減少寬0.23公尺×長20.896公尺面積4.807平方公尺之法
    定空地為其所有，請求返還系爭法定空地，經相對人94年7
    月25日高市地政二字第0940010079號函復略以：「……．二
    、有關台端所有本市○○段21、22-2、25地號等3筆土地重
    測前後面積增減、分割合併、所有權移轉情形詳如分析表（
    附件表1）由該表明顯可見台端陳情旗津段21、22-2、25地
    號等3筆土地重測後面積分析如後：其中旗津段21地號（重
    測前為孫山雄所有，重測後於民國75年6月18日因『買賣』
    移轉為台端所有）重測後面積與重測前相符，旗津段22-2地
    號土地係由重測後旗津段22地號（重測時由洪天吉、林福山
    、甲○○、孫山雄等四人所共有）於民國75年6月18日辦理
    共有物分割出，重測後旗津段22地號面積增加21平方公尺、
    旗津段25地號（重測時為台端所有）面積增加2平方公尺，
    台端前開3筆土地重測後面積增減，應以重測前地號之面積
    對應重測後（尚未分割前）之地號面積比較，故台端土地重
    測後3筆面積共增加23平方公尺，其旗津段22-2地號土地係
    由重測後旗津段22地號（重測後面積增加21平方公尺）辦理
    標示變更登記完竣後，再辦理共有物分割出，分割前之母號
    （旗津段22地號）重測後面積已增加21平方公尺，豈有辦理
    共有物分割出旗津段22-2地號土地面積會減少之情事。三、
    查台端所有土地旗津段21、22、25地號於民國72年均已依法
    辦竣地籍圖重測，重測成果並公告30日，台端於公告期間對
    重測成果亦無異議，公告期滿重測成果即屬確定，據以辦理
    土地標示變更登記；……四、有關台端陳情重測後法定空地
    減少乙節，因台端土地重測後面積並無減少之情事，且重測
    時是依台端、原土地所有權人、共有人協調時所共同主張之
    界址（該界址亦獲鄰地旗津段26、31地號所有權人認同）辦
    理戶地測量．．．」等語。抗告人復於96年5月8日提出申請
    書，為與其上開94年7月11日申請書相同之主張，經相對人
    96年5月23日高市地政二字第0960007172號函復：「．．二
    、有關台端所有本市旗津21、22-2、25地號等3筆土地重測
    前後面積增減、分割合併、所有權移轉情形詳如分析表（附
    件表1）由該表明顯可見台端陳情旗津段21、22-2、25地號
    等3筆土地重測後面積分析如後：其中旗津段21地號（重測
    前為孫山雄所有，重測後於75年6月18日因『買賣』移轉為
    台端所有）重測後面積與重測前相符，旗津段22-2地號土地
    係由重測後旗津段22地號（重測時由洪天吉、林福山、甲○
    ○、孫山雄等四人所共有）於75年6月18日辦理共有物分割
    出，重測後旗津段22地號面積增加21平方公尺、旗津段25地
    號（重測時為台端所有）面積增加2平方公尺，前開3筆土地
    重測後面積增減，應以重測前地號之面積對應重測後（尚未
    分割前）之地號面積比較，故台端土地重測後3筆面積共增
    加23平方公尺，旗津段22-2地號土地係由重測後旗津段22地
    號（重測後面積增加21平方公尺）辦理標示變更登記完竣後
    ，再辦理共有物分割出，分割前之母號（旗津段22地號）重
    測後面積已增加21平方公尺，並無辦理共有物分割出旗津段
    22-2地號土地面積會減少之情事。三、查台端所（共）有土
    地旗津段21、22、25地號於72年均已依法辦竣地籍圖重測，
    重測成果並公告30日，台端於公告期間對重測成果亦無異議
    ，公告期滿重測成果即屬確定，據以辦理土地標示變更登記
    ；……四、有關台端陳情重測後法定空地減少乙節，查台端
    土地重測後面積並無減少之情事，且重測時是依台端、原土
    地所有權人、共有人協調時所共同主張之界址（該界址亦獲
    鄰地旗津段26、31地號所有權人認同）辦理戶地測量，且該
    界址依台端民事訴訟83年度再簡上字第3號臺灣高雄地方法
    院民事判決……台端已陳述協調後界址並非位於『水溝中』
    甚明。五、台端自74年起向行政機關陳情、訴願、再訴願、
    行政訴訟及向司法機關訴訟（20次）迄今已近22年，均經各
    受理行政機關解說函復及司法機關判決駁回，依行政程序法
    第173條．．．台端對本案以同一事由再陳情時，依上開規
    定得不予處理。．．．」等語。抗告人對上開相對人96年5
    月23日高市地政二字第0960007172號函，經訴願程序提起行
    政訴訟，為原審97年度訴字第251號裁定，認該函係將系爭
    法定空地之處理經過，重行明，對於抗告人並未發生任何
    法律效果，其僅為單純的事實之敘述，既不因該敘述而發生
    法律效果，是其性質僅為觀念通知，非屬於行政機關就公法
    上具體事件所為之決定或其他公權力措施，不屬行政處分，
    駁回其訴確定，有上開申請書、函文及裁定書附相對人卷可
    稽。本件抗告人97年3月6日申請書，重覆上開多次申請書之
    內容，相對人97年3月11日函告以對同一申請內容其已以96
    年5月23日高市地政2字第0960007172號函覆，核僅屬對已處
    理事項之單純事實敘述，並非行政處分。原裁定以抗告人對
    非屬行政處分之函文提起撤銷訴訟不合法而駁回其訴，理由
    雖部分不同，結論則無二致。抗告意旨求予廢棄原裁定，並
    無理由，應予駁回。
五、據上論結，本件抗告為無理由。依行政訴訟法第104條、民
    事訴訟法第95條、第78條，裁定如主文。
中    華    民    國    98    年    12    月    10    日
                    最高行政法院第五庭
                        審判長法官  黃  璽  君
                              法官  劉  介  中
                              法官  鄭  忠  仁
                              法官  吳  東  都
                              法官  陳  金  圍
以  上  正  本  證  明  與  原  本  無  異
中    華    民    國    98    年    12    月    11    日
                              書記官  郭  育  玎


司法院資訊處製作；財團法人民間司法改革基金會備份。
